【裁判字號】    92,交上訴,528
【裁判日期】    920812
【裁判案由】    過失傷害
【裁判全文】
臺灣高等法院臺南分院刑事判決      九十二年度交上訴字第五二八號  Ａ
      上  訴  人
      即  被  告  乙  ○  ○
      選任辯護人  孫  志  鴻
右上訴人因業務過失傷害等案件，不服臺灣嘉義地方法院九十年度交訴字第七七號中
華民國九十二年三月二十六日第一審判決（起訴案號：臺灣嘉義地方法院檢察署九十
年度偵字第四二二九號），提起上訴，本院判決如左：
      主      文
原判決撤銷。
乙○○從事業務之人，因業務上之過失傷害人，處有期徒刑貳月，如易科罰金，以
佰元折算壹日；又駕駛動力交通工具肇事，致人受傷而逃逸，處有期徒刑陸月，如易
科罰金，以佰元折算壹日。應執行有期徒刑柒月，如易科罰金，以佰元折算壹日
。
      事      實
一、乙○○以駕駛為業，係從事業務之人，於民國（下同）九十年三月十四日凌晨二
    時二十五分許，駕駛車號ＳＹ－九九九號油罐車（下稱廖車）行經國道中山高速
    公路，明知該油罐車引擎已故障造成行車時速快慢不一，理應儘速駛至路肩並亮
    警示號誌燈，而依當時情形亦無不能注意之情事，仍繼續駕駛該油罐車於內側車
    道慢速行駛，於該公路南下二百五十二公里又一百公尺處擦撞護欄，復慢駛至同
    公路南下二百五十二公里又九百六十公尺南下車道（嘉義縣境）時，適甲○○駕
    駛車號ＮＪ－五二○號大貨車（下稱彭車）由外車道轉駛至內車道，亦疏未注意
    車前行車動態，致煞車不及，車頭而撞上廖車之車尾，致使彭車車頭全毀，甲○
    ○並陷入昏迷及受有左邊股、橈骨、右食指、中指掌骨骨折等傷害。未料乙○○
    未停車施以援助，竟反於另行起意逕自駕車逃逸。幸經內政部警政署國道公路警
    察局接獲其他用路人報案後前往處理，並將甲○○送醫救治，始免於難。嗣於同
    日二時三十二分許，經警沿中山高速公路追查，於南下二百五十四公里又一百公
    尺路肩查獲駕車肇事之乙○○。
二、案經甲○○訴請臺灣嘉義地方法院檢察署檢察官偵查起訴。
      理      由
一、上訴人即被告乙○○雖坦承於上開時、地駕車行經該處，遭被害人甲○○追撞後
    其所駕之油罐車撞上高速公路內側護欄停止，嗣又將車駛到一公里外之外側路肩
    處，惟矢口否認有何業務過失傷害及肇事逃逸之犯行，並辯稱：我因前方有車子
    就減速慢行至外車道，等內車道車子走遠，我就將車子駛進內車道超車，車子已
    經完全駛進該車道，就被告訴人的車子撞倒，我變換車道超車有亮號誌燈，車行
    中被撞到，當然不可能放任何安全設備在車後；我車沒有在發生本件事故前停下
    來，亦即二五二公里一百公尺處之擦撞護欄痕跡自其顏色觀之，即非我車造成；
    我車是被告訴人撞到後引擎才漏油，才發生故障的；我被撞倒後就暈倒了，不記
    得發生什麼事，醒來後發現車子車頭左側擦撞在中間分隔島護欄，然後車子才暫
    停於二五三公里一百公尺處，為求安全，因為天黑就將車駛到路旁的公用電話亭
    有路燈的地方，嗣有人告訴我說發生事情，後來警察就來了；告訴人的車並沒有
    撞到高速公路的內側護欄，告訴人的車離我車尚差十二公尺之遠，我不知道肇事
    ，自無逃逸之意思。又告訴人原來也在外車道亦要超車，因為車速太快，所以超
    車進入內車道時，他失控撞到我的車尾云云。經查：
（一）彭車前車頭正面之車損相片（見臺灣嘉義地方法院檢察署九十年發查字第四三
      七號卷第十九頁信封袋）與廖車油罐槽體車尾毀損特徵之相片（見臺灣嘉義地
      方法院檢察署九十年偵字第四二二九號卷第九頁背面）觀察，廖、彭兩車之碰
      撞型態應為彭車車頭追撞廖車車尾之追撞型態事故。另由彭車前車頭正面車損
      、駕駛室內部圓形方向盤受撞擊變形之相片（見臺灣嘉義地方法院檢察署九十
      年發查字第四三七號卷第十九頁信封袋及同卷第五頁）觀之，彭車車頭駕駛室
      之兩側車門、葉子板同時往外擠壓特徵，已見彭車車頭左、右兩側受力相差不
      大；另由廖車車頭及車身受損之相片觀之（見臺灣嘉義地方法院檢察署九十年
      偵字第四二二九號卷第九頁背面），顯示廖車油罐槽體尾端上、下緣各四分之
      一處，有明顯之平行碰撞擦拭痕跡，經比對為彭車車頭駕駛室前擋風玻璃之上
      、下框，與前述「左、右兩側受力相差不大」推定吻合，足證廖、彭兩車發生
      追撞時，彭車係正面追撞廖車車尾至明，再參以證人即救護車前往處理等情，
      此據處理車禍員警陳建助於原審調查中證稱：因為發生事故後的早上十點多，
      我們從二五二公里處開始往前查看，發現二五二公里加一百公尺處有擦撞護欄
      痕跡，就拍攝照片七，因為護欄上有綠色的漆，我們之前就有先查看乙○○的
      車車頭。他的車頭就是綠色漆。另外在發生事故前就有聽無線電人員有說該處
      有故障車停在內線，所以我們判斷前就有先查看乙○○在該處有發生擦撞等語
      （見原審卷第二四二頁），而廖車左前車頭保險桿有擦撞凹損，此有廖車車頭
      損害之相片（見臺灣嘉義地方法院檢察署九十年偵字第四二二九號卷第九頁背
      面），足見係被告車擦撞該護欄致左前車頭保險桿有擦撞凹損甚然，再參以證
      人陳建助於原審調查中又證稱：我確定乙○○的車子有機油漏出的情形，那是
      甲○○停車處的前面（指警察大學鑑定報告相片六之情形），可能是乙○○的
      車子，被甲○○的車子撞到後再擦撞到（護）欄，該處留有油漬等語（見原審
      卷第二四三頁），及廖車在通過斗南收費站後，在四十六秒間加速至八十四公
      里，往後行駛速率保持六十公里上下，車輛並無異常現象，直至二時二十九分
      五秒速率從六十六公里降為三十八公里，而此一過程廖車剛好從二五二點○三
      三公里行駛至二五二點五八二公里，前項二五二點一一○公里處之十四公尺長
      的刮擦痕跡剛好在其範圍內，因此，廖車駕駛人乙○○因引擎故障駕車擦撞內
      側護欄，導致左前車角保險桿凹損，並導致引擎室外之油管受撞漏油，廖車駕
      駛人乙○○在擦撞後約七○秒內雖試圖加速，但速率無法提昇，在駛往外側車
      道後被彭車所追撞。另由於廖車係輕微擦撞內側護欄，因此行車紀錄器上並無
      異常紀錄。是被告在發生事故前曾於南下二五二點一一○公里處因不明原因駕
      車擦撞內側護欄，造成車輛損害，車速變慢等情，應堪認定。益徵肇事前被告
      所駕該油罐車引擎已故障造成行車時速快慢不一，被告仍繼續駕駛該油罐車於
      內側車道慢速行駛，於該公路南下二百五十二公里又一百公尺處擦撞護欄，復
      慢駛至同公路南下二百五十二公里又九百六十公尺南下車道（嘉義縣境）時，
      適甲○○駕駛車號ＮＪ－五二○號大貨車煞車不及，車頭而撞上廖車之車尾至
      明。是被告辯稱：我車沒有在發生本件事故前停下來，亦即二五二公里一百公
      尺處之擦撞護欄痕跡自其顏色觀之，即非我車造成；我車是被告訴人撞到後引
      擎才漏油，才發生故障的；我被撞倒後就暈倒了，我係自外車道要超車至內車
      道時遭被害人追撞云云，尚非可採。
（二）至被告另辯稱伊車沒有在發生本件事故前停下來，亦即二五二公里一百公尺處
      之擦撞護欄痕跡自其顏色觀之，即非其車造成；伊車是被告訴人撞到後才故障
      的云云，固證人鄧建忠證稱：「（引擎本身有何損壞？）引擎本身有一個破洞
      。破洞大小約一個碗大。是在引擎的左側的位置（所稱左側，是依引擎在正常
      位置上判斷，判斷上是被連桿撞破）。車子是六汽缸。汽缸蓋拆開後，引擎有
      超轉速的情況，依我們專業判斷，因為排氣門打到活塞，而且有連續的現象，
      我們判斷有超轉速的現象。活塞上面有輕微被打到的痕跡。」、「（為何會發
      生超轉速的情況？）一般有兩種情形，一種是打錯檔、一種是受到外力撞擊的
      情況。」、「（受到外力撞擊是指何種情況？）是指車子停止時但有入檔，或
      在行進中，這兩種狀態下，被外力從後面撞擊，或是從前方拉扯，都有可能造
      成。」、「（公司如何進行修理？）因為沒有撞到油道，我們採取將洞焊補，
      活塞、曲軸、汽缸套組、汽門換掉。」、「（問何謂『出怪手』？）是指連桿
      或引擎其他機件將引擎體撞破，我們稱之為出怪手。」、「（本次的事故是否
      就是你所說的出怪手？）是的。」「（本次出怪手的原因為何？）我判斷是沒
      有機油。」等語（見原審卷第一六三、一六四頁），然核其證言，並未能證明
      被告所駕之車輛係因被告訴人追撞始造成故障，因而，證人所言尚不能資為有
      利被告之證據，且審酌被告既於事故前即已因不明原因擦撞南下二五二點一一
      ○公里處內側護欄，而其車速即於當時從六十六公里降為三十八公里等情，因
      此堪認被告之車輛故障應係其於事故前先擦撞南下二五二點一一○公里處內側
      護欄所致，是被告辯稱：我車沒有在發生本件事故前停下來，亦即二五二公里
      一百公尺處之擦撞護欄痕跡自其顏色觀之，即非其車造成；我車是被告訴人撞
      到後才故障的云云，要難採信。
（三）告訴人甲○○於警訊已陳稱：我本行駛外側車道，但當時正要超車切換至內側
      車道時即與ＳＹ－九九九號油罐車發生事故（見臺灣嘉義地方法院檢察署九十
      年發查字第四三七號卷第十三頁背面），而被告於原審本院坦認其係於內側車
      道遭告訴人追撞，雖依道路交通事故調查報告表（見臺灣嘉義地方法院檢察署
      九十年發查字第四三七號卷第十二頁）顯示玻璃碎片散落物在外側車道，然告
      訴人甲○○於本院審理時陳稱：我是正面撞到他車尾的，正面的擋風玻璃還在
      車上，沒有掉落，外車道的玻璃碎片，是我的右車窗玻璃彈到外車道的等語（
      見本院九十二年七月二十九日審判筆錄），參以告訴人於發生車禍時立刻陷於
      昏迷夾在車內，其所駕駛車號ＮＪ－五二○號大貨車停在內車道，及警員即叫
      救護車前往處理等情，此據處理車禍員警張榮致、陳建助於偵查中證實（偵字
      卷第三十六頁反面），是則告訴人於發生車禍時其所駕車輛既未移離現場而停
      在內車道，足證廖、彭兩車發生碰撞應係在內側車道至明。被告在案發之初，
      於警訊中乃供承其行駛於外側車道乙節（見本院卷第二五○頁背面），顯與事
      實未合，不足採取。再自告訴人所駕車輛終止處之照片觀之（見本院卷第三七
      頁左下照片），該處有一道複輪之輪胎痕跡由內側車道斜向內側路肩，據此痕
      跡與彭車肇事終止位置之相對關係，推論此痕跡應為彭車左後複輪所遺留，由
      於其痕跡與內側路邊邊線交叉處，約在護欄刮擦痕起點之前約二十公尺處，另
      依道路交通事故調查報告表顯示玻璃碎片散落物處為南下二五二點九六○公里
      處，因此，兩車碰撞地點應在該處無訛。又甲○○於警訊中陳稱其當時行車速
      度為每小時七十至八十公里（見臺灣嘉義地方法院檢察署九十年發查字第四三
      七號卷第十三頁背面），因而，綜合前述，彭車在內側車道以時速約七十至八
      十公里行駛至南下二五二點九六○公里處，車頭由後追撞在前廖車車尾，而彭
      車往內側車道偏閃至二五三點○一六公里處，彭車左後複輪駛出內側路邊邊線
      ；彭車左前車頭行駛至二五三點○三八公里處，彭車左前車頭擦撞內側護欄約
      五十公尺；最後彭車左前車頭停止於二五三點○八八公里處，廖車則停止於二
      五三點一○○公里處，亦堪認定。
（四）按汽車在行駛途中，因機件故障或其他緊急情況無法繼續行駛時，應滑離車道
      ，在路肩上停車待援。滑離車道時，應先顯示方向燈逐漸減速駛進路肩，車身
      或所載貨物突出部分，須全部離開車道。待援期間除顯示閃光警示燈外，並在
      故障車輛後方五○公尺至一○○公尺處設置車輛故障標誌警示之。高速公路交
      通管制規則第十四條定有明文，被告為考領合格駕照之職業駕駛，對於上開規
      定自應知悉，惟被告擦撞內側護欄至被彭車追撞歷時近七十秒，且碰撞型態為
      正面追撞，顯示廖車擦撞內側護欄與被彭車追撞並無直接因果關係，惟被告於
      當時並無不能注意之情形下，未依規定採取將已發生故障、無法正常行駛之車
      輛，駛進路肩而暫停於路肩並擺放故障標誌之安全措施，仍繼續行駛，自對本
      件事故亦應負過失責任。臺灣省車輛行車事故覆議鑑定委員會九十一年二月十
      八日府覆議字第九○二八七八號函附覆議意見書（見原審卷第二七頁）亦為相
      同之意見，以及中央警察大學九十一年七月三十一日之交通鑑定報告書，認為
      「廖車駕駛人乙○○．．．駕駛擦撞內側護欄後，導致車輛無法正常行駛，未
      採取安全措施仍繼續行駛與被彭車追撞有因果關係」，與本院之上開認定並不
      相違背（然被告擦撞內側護欄之原因是否為疲勞駕駛則因無證據證明，故此部
      分本院不採中央警察大學之鑑定意見）。又告訴人因本件車禍受有左邊股、橈
      骨、右食指、中指掌骨骨折等傷害等情，有診斷證明書一份附卷（見臺灣嘉義
      地方法院檢察署九十年發查字第四三七號卷第八頁）可憑，被告之業務過失行
      為與被害人之傷害結果間，有相當因果關係，應堪認定，事證已臻明確，被告
      業務過失致傷害犯行，堪予認定。又告訴人甲○○駕車疏未注意車前行車動態
      ，致煞車不及而肇事，亦與有過失，然不得解免被告過失之罪責。
（五）末查，被告辯稱：我被撞倒後就暈倒了，不記得發生什麼事，醒來後發現車子
      擦撞護欄，暫停於二五三公里一百公尺處，為求安全，就將車駛到路旁的公用
      電話亭，嗣有人告訴伊說發生事情，後來警察就來了；告訴人的車並沒有撞到
      高速公路的內側護欄，告訴人的車離伊車尚差十二公尺之遠，伊不知道肇事，
      自無逃逸之意思云云。經查：從肇事後所拍攝之現場照片及兩車車損照片觀之
      ，被告所駕油罐車後方粗大保險桿及被害人駕駛大貨車車頭全毀等情，車禍當
      時之撞擊力道甚大，被告豈有不知已遭追撞之理，且被告在遭追撞前即已知悉
      車輛故障、速度變慢，再遭如此大的撞擊，伊辯稱不知發生事故云云，自屬無
      法採信。又告訴人之車於事故後停止於二五三點○八八公里內側護欄處，而被
      告之車則停在二五三點一○○公里處，兩處相距僅十二公尺，應在目視可及之
      範圍內，難認被告不知發生本件事故。另依據道路交通事故調查報告表，被告
      於遭告訴人追撞後，復將車輛行駛至二五四點一○○公里處，距離上述被告遭
      追撞後停止處即二五三點一○○公里處，相距已有一公里之遠，且欲自內側護
      欄處將車駛至外側路肩，必須將方向盤向右旋轉始可駛進路肩，而此駕駛動作
      ，勢必在有意識之下始能完成，因此被告辯稱無逃逸之意思云云，即無可信，
      即使被告嗣將車停於路肩，然其係因車輛故障無法行駛，因停車非出自其本意
      ，並不能以此認定被告無逃逸之意思。因而，被告於發生事故後，未停車施以
      援助，另行起意逕自駕車逃逸之犯行，自堪認定，其所辯係屬事後卸責之詞，
      不足採信。
二核被告乙○○所為，係犯刑法第二百八十四條第二項前段業務過失傷害罪及同法
    第一百八十五條之四之公共危險罪。被告所犯上開二罪間，犯意各別，行為互異
    ，應分論併罰。公訴人認告訴人陷入昏迷及受有左邊股、橈骨、右食指、中指掌
    骨骨折等傷害，係犯業務過失致重傷害罪，惟前開傷害均未達重傷程度，公訴人
    上開認定，容有誤會，惟其起訴之基本之事實相同，爰依法變更起訴法條。
三、原審以被告乙○○之罪證明確，因予論罪科刑，固非無見。惟本院如上述認定兩
    車係在上開公路南下二百五十二公里又九百六十公尺南下內側車道發生追撞，詎
    原判決卻認定係在該處外車道肇事，已有未合。且原判決事實認定告訴人與有過
    失，就此過失是否得解免被告過失之罪責，其判決理由未予說明，亦有欠妥。被
    告上訴否認犯罪，雖無理由，惟原判決既有上述可議之處，自應由本院將原判決
    予以撤銷改判。爰審酌被告之素行、品行、犯罪手段、所生損害、犯後態度及尚
    未與被害人甲○○達成和解等一切情狀，仍分別量處如主文第二項所示之刑，並
    分別諭知易科罰金以三百元折算一日之標準，並定其應執行刑為有期徒刑七月，
    並諭知易科罰金以三百元折算一日之標準。
據上論斷，應依刑事訴訟法第三百六十九條第一項前段、第三百六十四條、第二百九
十九條第一項前段、第三百條，刑法第一百八十五條之四、第二百八十四條第二項前
段、第四十一條第一項前段、第二項、第五十一條第五款，罰金罰鍰提高標準條例第
一條前段、第二條，判決如主文。
本案經檢察官劉得鉦到庭執行職務。
中    華    民    國      九十二      年      八      月      十二      日
                                  臺灣高等法院臺南分院刑事第四庭
                                      審判長法官  鄭    文    肅
                                            法官  黃    三    哲
                                            法官  王    浦    傑
右正本證明與原本無異。
如不服本判決，應於判決送達後十日內向本院提出上訴狀，其未敘述理由者並應於提
出上訴狀後十日內向本院補提理由書（應附繕本)。
                                      法院書記官  蔡    振    豐
中    華    民    國      九十二      年      八      月      十四      日
附錄本案論罪科刑法條：
刑法第一百八十五條之四：
駕駛動力交通工具肇事，致人死傷而逃逸者，處六月以上五年以下有期徒刑。
刑法第二百八十四條第二項
從事業務之人，因業務上之過失傷害人者，處一年以下有期徒刑、拘役或一千元以下
罰金。致重傷者，處三年以下有期徒刑，拘役或二千元以下罰金。


司法院資訊處製作；財團法人民間司法改革基金會備份。
